---
title: "Séance 1 : Analyser et visualiser un jeu de données semi-quantitatif"
output: bookdown::html_document2
---

```{r setup, include=F, echo=F}
library(here)
library(tidyverse)
```

# - Introduction

Dans cette introduction, nous allons découvrir les bases du langage de programmation R.\
Tout d'abord, tout le texte précédé par le signe \# est ce qu'on appelle un commentaire.

```{r comment, echo=T}
# commentaire
```

Ce sont des lignes qui ne seront pas exécutées par le code et qui nous permettrons de décrire les étapes du script. Bien commenter son code est très important car cela nous permet de le comprendre facilement même après des mois et des années sans y avoir travaillé (en théorie !). Cela nous permet aussi de le partager avec d'autres personnes, pour qu'elles comprennent tout de suite notre démarche.


## - Tidyverse vs. Base-R

Un point important qu'il faut comprendre est que le language R dit "de base" permet de faire beaucoup de choses, mais qu'il existe aussi des extensions de fonctionnalité qui sont très largement utilisée: celle du **tidyverse** - contraction de *tidy* (“bien rangé”) et de *universe*. Il s’agit d’une collection de bibliothèques/extensions conçues dans une philosophie commune. Elles abordent un très grand nombre d’opérations courantes dans R dont :\
- l'import/export de données\
- la manipulation des tableaux de données\
- la manipulation de variables\
- la visualisation\
- l'extraction de données du web\
- la programmation\

L'un des objectifs de ces extensions est de fournir des fonctions avec une syntaxe cohérente, qui fonctionnent bien ensemble, et qui retournent des résultats prévisibles. Elles sont en grande partie issues du travail d’Hadley Wickham.\


## - Le jeu de données

Nous allons travailler ici avec un jeu de données fictif appelé `Data_exemple`.\
Il s'agit d'un tableau décrivant plusieurs données qualitatives, quantitatives et spatiales de l'industrie lithique d'une collection.

Les jeux de données utilisés dans le cadre de ce workshop sont stockés dans le dossier `data` du répertoire cloné ("téléchargé") depuis github `R-pour-archeologues`. Nous avons ouvert le fichier `R-pour-archeologues.Rproj` afin de travailler au sein d'un environnement commun à tou-te-s, ce qui nous permet d'avoir un même dossier actif au démarrage de R. Cela sera utile pour charger les jeux de données et sauvegarder les résultats de nos productions dans cet espace.


# - Ouvrir un jeu de données

Il existe deux manières d'ouvrir un jeu de données:\
- en utilisant le pointer-cliquer\
- en utilisant des commandes.

## - Méthode pointer-cliquer

Nous allons commencer par ouvrir le jeu de données `Data_exemple` en utilisant le bouton `Import dataset` dans l'onglet `Environnement` en haut à droite:\
1- Choisir le fichier dans le répertoire avec le bouton `browse`:\
<code>.../R-pour-archeologues/data/Data_exemple.xlsx</code> \
2- Dans cette même fenêtre dans la section `import options` il est possible de spécifier le nom du jeu de données qui sera stocké dans R: appelez le "jdd".\
Cette procédure permet d'importer un tableau excel.


## - Méthode par le code

Préférez l'utilisation du code afin de rendre l'ensemble de la procédure reproductible.\


# - Importer un jeu de données
Dans l'idéal il convient d'importer un tableau depuis excel (ou autre programme) à partir de CSVs (comma-separated-values), qui est un format simple, non-propriétaire (qui ne nécessite pas d'être lu par un logiciel particulier (et la plupart du temps payant), en texte simple ("plain-text"), qui permet à la fois d'être lu par l'humain, traité par la machine, et convient au stockage de données organisées en colonnes/lignes).\

Point important : dans les tableaux, éviter les espaces ( ` ` ) et les parenthèses ( `(` ou `)` ), car R va interpréter ces blancs et automatiquement les remplacer par des signes (essentiellement `.`).\

Dans R on peut charger et lire un jeu de données avec la fonction de base `read.csv()`
```{r import csv, echo=T}
jdd <- read.csv("data/data_exemple.csv") 
# attention à bien vérifier quel séparateur est utilisé : "," ";" ou "tab"
# par défaut read.csv() va estimer que le séparateur est un ",".

# si ce n'est pas le cas préciser avec la commande "sep =" comme suit:
jdd <- read.csv("data/data_exemple.csv", sep = ",")

# si l'on développe:
# on peut préciser :
jdd <- read.csv(            # ouverture de la fonction read.csv()
  "data/data_exemple.csv",  # le chemin du fichier
  header = TRUE,            # si la première ligne contient le titre des col 
  sep=",",                  # le séparateur (, ou ; ou autre, c'est selon..)
  )                         # fermeture de la fonction read.csv()
```

Des données dans d'autres format peuvent être lues avec la fonction `read.table()`
```{r import read.table, echo=T}
# par défaut read.table() va estimer que le séparateur est une tabulation.
# il convient donc de préciser que le séparateur est une virgule avec sep = ""

# avec read.table() préciser également header = TRUE pour indiquer que la première 
# ligne correspond au nom des colonnes
jdd <- read.table("data/data_exemple.txt", sep = ",", header = TRUE)
```

Pour ouvrir des fichiers au format Microsoft Excel on peut utiliser les fonctions de la bibliothèque **readxl**:\  `read_excel()`,`read_xls()`, `read_xlsx()`, par exemple :
```{r import read_xlsx, echo=T}
#install.packages("readxl")
library(readxl)
jdd <- read_xlsx("data/data_exemple.xlsx")
```
Des tables enregistrées au format OpenDocument peuvent être lues grace à la fonction `readODS()`.

Bien vérifier que la classe des variables correspond à la réalité des informations:
```{r change class, echo=T}
jdd
# changeons la classe des colonnes "x_cm", "y_cm", "longueur_cm" et "largeur_cm"
# car elles contiennent des données numériques.
# pour cela utilisons lq fonction lapply() qui qpplique une boucle sur une 
# structure de type liste (d'où le "l" devant apply).
# associons-y la fonction as.numeric()
jdd[,3:6] <- lapply(jdd[,3:6], as.numeric)
```
```{r specify class, echo=T}
# On peut aussi spécifier la classe des différentes colonnes dès l'importation 
# avec la fonction colClasses() :
jdd <- read.table("data/data_exemple.txt", sep = ",", header = TRUE,
                  colClasses = c(numero = "numeric",
                                 type = "character",
                                 x_cm = "numeric",
                                 y_cm = "numeric",
                                 longueur_cm = "numeric",
                                 largeur_cm = "numeric",
                                 silex = "character",
                                 raccord = "numeric"
                                 ))
# A noter qu'en utilisant le format .csv le problème d'attribution de classe
# n'existe pas,
# et que la fonction colClasses() n'est pas compatible avec read_xlsx() !
```

# - Explorer un jeu de données

Vous venez d'ouvrir le tableau dans R et il a été stocké dans un objet que l'on a appelé `jdd`.

Pour explorer ce jeu de données il est possible d'utiliser le pointer-cliquer en cliquant sur la ligne `jdd`, située la section `Data` du panneau en haut à droite (onglet `Environment`).\
Mais préférez là aussi le code: soit avec la commande `view(jdd)` (même résultat que précédemment avec le pointer-cliquer)

```{r dataset view, echo=T}
view(jdd)
```

ou simplement en utilisant la commande `jdd` (nom du jeu de données) pour afficher le contenu du tableau dans la console

```{r dataset console, echo=T}
jdd
```

Afin de ne pas encombrer la console, il est aussi possible de n'afficher que les 6 premières lignes du tableau avec la commande `head()`

```{r dataset head, echo=T}
head(jdd)
```

# - Explorer un jeu de données

Un data frame est un type d'objet R correspondant à un tableau. Il existe plusieurs classes que nous découvrirons au fur et à mesure.\
On peut vérifier la classe d'objet de `jdd` avec la commande `class(jdd)`. `class()` est **une fonction**. C'est une opération qui sera appliquée à un objet. La fonction `class()` permet d'afficher la classe de l'objet auquel on applique cette fonction.

```{r class, echo=T}
class(jdd)
```

Lorsque l'on ne comprends pas l'objectif d'une fonction ou que l'on a oublié, on peut demander de l'aide avec la fonction `help()` ou plus simplement `?class`.

```{r help, echo=T}
?class
help(class) # notez que ces deux commandes ont le même résultat.
```

Si l'on souhaite obtenir des informations statistiques générales sur les différentes dimensions du tableau. On utilise la fonction `summary()` pour obtenir des informations basiques telles que le min/max/moyenne etc de chaque variable de classe numérique.

```{r summary, echo=T}
summary(jdd)
```

On peut aussi afficher certaines informations sur les dimensions du tableau, comme le nombre de colonnes et de lignes par exemple

```{r nrowcol, echo=T}
nrow(jdd) # nb de lignes
ncol(jdd) # nb de colonnes 
```

Pour vérifier le type de variable dans un tableau (ce sera important car certaines fonctions qui nécessitent un type spécifique de variable), on peut appliquer la fonction `class()` sur chaque variable que l'on associe au jeu de données avec l'opérateur `$`

```{r classcol, echo=T}
class(jdd$type)
class(jdd$longueur)
```

La variable `longueur` est de classe numérique tandis que la variable `type` est de classe `character`. Or, pour que R traite des variables catégorielles avec R il faut utiliser le format `factor`. Nous allons donc convertir la variable `type` en un facteur avec la fonction `factor()`.

```{r makefactor, echo=T}
jdd$type <- factor(jdd$type) # cette commande signifie au pied de la lettre : 
                             # dans la colonne "type" du data frame "jdd", je  
                             # mets la colonne "type" du data frame "jdd" 
                             # au format "facteur"
```

On vérifie que le code a bien fonctionné avec `class()`

```{r classcol2, echo=T}
class(jdd$type)
```

Lorsque l'on modifie les données primaires, il est parfois préférable de créer une nouvelle colonne afin de garder une trace des données brutes

```{r makefactor2, echo=T}
jdd$type_fac <- as.factor(jdd$type)

class(jdd$type_fac) # notez: même résultat que précédemment
```

Nous pouvons à présent vérifier les différentes valeurs que peut prendre une variable catégorielle, par la fonction `levels()`

```{r levels, echo=T}
levels(jdd$type)
```
Ces quelques fonctions sont utiles pour explorer les données et se rendre compte d'erreurs à un stade préliminaire.


# - Manipuler un jeu de données
https://gitlab.com/linogaliana/bigr/-/blob/master/04-datatable.Rmd

Tout d'abord voici quelques éléments de code de base dans le language R :\
- `<-` est un "opérateurs d’assignation", et s'utilise de telle manière que l'objet nommé à la gauche de ce signe correspond au résultat (*output*) du code à sa droite. C'est dans ce sens que l'on vient de l'utiliser plus haut avec par exemple `jdd <- read.csv("data/data_exemple.csv")`\
- `&` signifie ET (AND) dans 
- les opérateurs de base de la logique booléenne (logique à deux états, 0 et 1, qui permet d'analyser des décisions et de trier des jeux de données) sont "ET" `&`, "OU" `|`, et "NON" `!`\
- les contenus de classe "character" (texte ou date) doivent être entrés en utilisant les guillements `" "`.\
- les contenus de classe "numeric" ne sont pas entre guillemets.
- comme dans les formules d'excel, un ensemble de valeurs peut être défini en formant un vecteur en utilisant les deux points `:` au sein de la fonction `c()`.\
- les opérateurs logiques les plus communs:\
`+` ajouter\
`-` soustraire\
`*` multiplier\
`/` diviser\
`>` et `<` pour plus grand/plus petit que\
`>=` et `<=` pour plus grand ou égal à / plus petit ou égal à\
`!=` pas égal à\
`==` voir le/les objet(s) égal(aux) à... souvent utiliser pour sélectionner/filter des données\
`=` fait qu'un objet est égal à une valeur donnée. fonctionne comme `<-`, mais à l'intérieur d'une fonction.

Il existe des fonctions très utiles dans le language R de base que l'on peut également passer avec les fonctions des bibliothèques **data.table()** et **dplyr()** du tydiverse.\

## Sélectionner/filtrer le contenu de cellules particulières (dans la console)
### Avec le language R de base
```{r filter base R, echo=T}
#les lignes 3 à 5:
jdd[3:5, ]

#les colonnes 1 à 4 (ne montre que les 10 premières lignes):
jdd[ , 1:4]

#les cellules en 3e ligne, des colonnes 1 à 4:
jdd[3, 1:4]

#les lignes pour lesquelles le contenu de la colonne "type" correspond exactement à "burin":
jdd[jdd$type == "burin", ]

#toutes les lignes qui contiennent le mot "burin" dans la colonne "type":
jdd[grep("burin", jdd$type), ]

#toutes les lignes qui contiennent "burin" ou "lam" dans la colonne "type":
jdd[grep("burin|lam", jdd$type), ]

#toutes les lignes qui contiennent des valeurs de longueur_cm inférieures à 2
subset(jdd, longueur_cm < 2)
```

### Avec `data.table()`
```{r data.table, echo=T}
#install.packages("data.table")
library(data.table)
```
```{r filter data.table, echo=T}
#toutes les lignes qui contiennent le mot "burin" dans la colonne "type":
jdd[jdd$type %like% "burin", ]

#toutes les lignes qui contiennent "burin" ou "lam" dans la colonne "type":
jdd[jdd$type %like% "burin|lam", ]

#toutes les lignes qui contiennent des valeurs de longueur_cm inférieures à 2:
jdd[jdd$longueur_cm < 2, ]
```

### Avec `dplyr()` (bibliothèque du tidyverse)
Téléchargeons et chargons l'ensemble des bibliothèques du **tidyverse** avec les commandes suivantes :
```{r tidyverse, echo=T}
#install.packages("tidyverse")
#library(tidyverse)
```

L’opérateur `%>%` est appelé *pipe* (anglais) et est issu de la bibliothèque **magrittr**. Il permet d'enchainer les fonctions sans les inclure les une dans les autres.
```{r filter dplyr, echo=T}
#les lignes pour lesquelles le contenu de la colonne "type" correspond exactement à "burin":
dplyr::filter(jdd, type == "burin")
# ou avec le 'pipe':
jdd %>% dplyr::filter(type == "burin")

#toutes les lignes qui contiennent le mot "burin" dans la colonne "type":
dplyr::filter(jdd, grepl("burin", type))
# ou avec le 'pipe':
jdd %>% dplyr::filter(grepl("burin", type))

#toutes les lignes qui contiennent "burin" ou "lam" dans la colonne "type":
dplyr::filter(jdd, grepl("burin|lam", type))
# ou avec le 'pipe':
jdd %>% dplyr::filter(grepl("burin|lam", type))

#toutes les lignes qui contiennent des valeurs de longueur_cm inférieures à 2:
dplyr::filter(jdd, longueur_cm < 2)
```

```{r filter average by group, echo=T}
#jdd[jdd$longueur_cm < 5 & mean("largeur_cm")]

# ou avec les fonctions de dplyr() :
jdd %>%
  dplyr::filter(longueur_cm < 5) %>%
  dplyr::group_by(silex) %>%
  dplyr::summarise(mean(largeur_cm))
```

**FELICITATIONS ! Vous avez fait vos premiers pas sur R !!**
